【裁判字號】    98,勞訴,65
【裁判日期】    981204
【裁判案由】    給付資遣費等
【裁判全文】
臺灣臺中地方法院民事判決              98年度勞訴字第65號
原      告  丙○○
            己○○
            乙○○
            甲○○
上四人共同
訴訟代理人  蔣文正律師
複 代 理人  戊○○
被      告  俊音有限公司
法定代理人  丁○○
訴訟代理人  蕭慶鈴律師
上列當事人間請求給付資遣費等事件，本院於民國98年11月13日
言詞辯論終結，判決如下：
    主  文
被告應給付原告丙○○新臺幣肆拾萬柒仟陸佰貳拾柒元，及自
民國九十八年九月二十三日起至清償日止，按年息百分之五計算
之利息。
被告應給付原告己○○新臺幣壹拾捌萬陸仟陸佰伍拾陸元，及自
民國九十八年九月二十三日起至清償日止，按年息百分之五計算
之利息。
被告應給付原告乙○○新臺幣捌萬貳仟伍佰拾元，及自民國九
十八年九月二十三日起至清償日止，按年息百分之五計算之利息
。
被告應給付原告甲○○新臺幣萬玖仟柒佰捌拾貳元，及自民國
九十八年九月二十三日起至清償日止，按年息百分之五計算之利
息。
訴訟費用由被告負擔。
    事實及理由
一、按訴狀送達後，原告不得將原訴變更或追加他訴。但有下列
    各款情形之一者，不在此限：三、擴張或減縮應受判決事項
    之聲明者，民事訴訟法第255條第1項第3款定有明文。本件
    原告起訴原請求：(一)被告應給付原告丙○○新臺幣（下同）
    440,165元，及自起訴狀繕本送達翌日起至清償日止，按年
    息百分之5計算之利息。(二)被告應給付原告己○○186,656元
    ，及自起訴狀繕本送達翌日起至清償日止，按年息百分之5
    計算之利息。(三)被告應給付原告乙○○82,530元，及自起訴
    狀繕本送達翌日起至清償日止，按年息百分之5計算之利息
    。(四)被告應給付原告甲○○39,782元，及自起訴狀繕本送達
    翌日起至清償日止，按年息百分之5計算之利息。嗣於本院
    審理中減縮訴之聲明為：(一)被告應給付原告丙○○437,627
    元，及自準備書狀五繕本送達翌日起至清償日止，按年息百
    分之5計算之利息。(二)被告應給付原告己○○186,656元，及
    自準備書狀五繕本送達翌日起至清償日止，按年息百分之5
    計算之利息。(三)被告應給付原告乙○○82,530元，及自準備
    書狀五繕本送達翌日起至清償日止，按年息百分之5計算之
    利息。(四)被告應給付原告甲○○39,782元，及自準備書狀五
    繕本送達翌日起至清償日止，按年息百分之5計算之利息，
    核屬減縮應受判決事項之聲明，合於前開規定，應予准許。
二、原告起訴主張：
  (一)原告丙○○、己○○、乙○○、甲○○原受僱於被告，兩造
    最初約定原告每個月休6天假，薪資照給，嗣被告於民國98
    年1月15日召開會議宣布，因大環境不景氣，將自翌日起改
    採無薪休假方式，即減少原告工作時間為每週工作4天休3天
    ，排休假期間不給薪，惟被告並未清楚說明薪資結構，俟98
    年2月10日發放薪資時，原告丙○○、己○○、乙○○（除
    原告甲○○外，其已於98年2月10日離職）才得知被告未經
    原告同意，片面調減勞工薪資，亦即既降低底薪（針對多休
    假部分扣薪），又再扣多休假日數之薪資，等於重複扣了2
    次，惡意剋扣勞工薪資，損害勞工之權益，違反勞動契約。
    被告將原告丙○○、己○○、乙○○之薪資變動如下：原告
    丙○○原本「月薪」加「獎金」為30,000元（17,400+12,
    600），改為「月薪」24,000元但無「獎金」，並再扣無薪
    假以每日800元計，此外並取消績效獎金；原告己○○原本
    「月薪」加「獎金」為28,000元（17,400+10,600），改為
    「月薪」22,000元但無「獎金」，並再扣無薪假以每日733
    元計，此外並取消績效獎金；原告乙○○原本「月薪」加「
    獎金」為30,000元(17,400+12,600)，改為「月薪」24,000
    元但無「獎金」，並再扣無薪假以每日800元計，此外並取
    消績效獎金。而原告丙○○、己○○、乙○○原本除薪資以
    外，被告並給付早餐50元；午、晚餐及宵夜各80元，由領班
    人員先支付，再向被告申請實報實銷，報帳當日現金結清，
    惟自98年起，一餐縮減為以50元計，並取消早餐之補貼，且
    分別以12時、20時、24.5時作為補貼中餐、晚餐、宵夜之時
    間基準，依上下班打卡時間比對上開時間基準來計算補貼次
    數，用餐時由每人各自支出，公司於計算次數乘以50元後，
    列入薪資成為伙食津貼。原告丙○○、己○○、乙○○因無
    法接受，希望被告予以資遣，惟被告以沒錢為由，告知不給
    付資遣費，因此原告丙○○、己○○、乙○○翌日即向臺中
    縣政府提出請求協調勞資糾紛之申請，並於98年3月2日法定
    期間內向被告提出離職申請書，依據勞動基準法第14條第1
    項第6款規定，向被告為終止勞動契約之表示，申請書中並
    註明離職日期為98年4月2日，即以98年4月2日為終止契約之
    生效日。原告丙○○、己○○、乙○○與被告於98年3月12
    日在臺中縣政府開勞資爭議協調會議，惟協調並不成立。嗣
    原告丙○○、己○○、乙○○於98年3月31日又委請律師寄
    發存證信函，除向被告再次聲明已於98年3月2日依勞動基準
    法第14條第1項第6款之規定為終止勞動契約之表示，而以98
    年4月2日為終止契約之生效日外，並請求被告依法給付資遣
    費並補足依法應給予勞工之加班費，惟被告依舊不予置理。
    茲請求被告給付之資遣費及加班費如下：
  1.原告丙○○、己○○、乙○○請求資遣費部分：
    原告丙○○、己○○、乙○○自98年1月份起之工資，因改
    採做4休3及無薪休假方式，且遭被告擅自不法調降薪資福利
    ，因此依勞動基準法施行細則第2條規定，自98年1月份起之
    工資及日數於計算平均工資時，應不列入，故於計算原告丙○○、己○○、乙○○之月平均工資時，爰以97年12月31日
    起回溯6個月內，即自97年7月1日至97年12月31日之所得工
    資總額除以6。再原告之工資，依被告與原告最初之約定，
    為「底薪＋獎金＋加班＋全勤」，而加班費、全勤獎金、績
    效獎金、特別休假工資均屬工資範疇，於計算資遣費時，均
    應納入月薪資總額中予以計算。茲：
  (1)原告丙○○工作年資為自93年8月6日起至98年4月2日止，計
    4年7個月又28日，平均工資為60,928元【計算式：97年7月1
    日至97年12月31日所領得之金額（57,230＋71,340－3,500
    ＋58,315＋60,735＋55,875＋65,570）÷6】，請求之資遣
    費為139,627元【計算式：60,928×（4＋7/12）×1/2】。
  (2)原告己○○工作年資為自94年9月29日起至98年4月2日止，
    計3年6個月又5日，平均工資為48,953元【｛97年7月1日至
    97年12月31日所領得之金額（45,110＋43,285＋45,605－
    500＋46,540－500＋45,415＋45,965）＋被告應補發97年下
    半年之加班費（22,797）｝÷6】，請求之資遣費為85,668
    元【計算式：48,953×（3＋6/12）×1/2】。
  (3)原告乙○○工作年資為97年1月1日起至98年4月2日止，計1
    年3個月又2日，平均工資為55,112元【｛97年7月1日至97年
    12月31日所領得之金額（49,060＋52,965＋50,975＋49,345
    ＋48,130＋55,065）＋被告應補發97年下半年之加班費（25
    ,131）｝÷6】，請求之資遣費為34,445元【計算式：55,
    112×（1＋3/12）×1/2】。
  2.原告丙○○、己○○、乙○○、甲○○請求加班費部分：原
    告每月應領得之加班費，依勞動基準法第24條及第30條、勞
    動基準法施行細則第17條規定計算，即以其每月固定薪資（
    包括月薪、獎金、職務津貼、績效獎金、業務獎金）除以
    240（每月正常工作總時數，即8小時×30日），算出時薪，
    再依上開加給比例及加班時數計算，而所得數據均大於被告
    實際發給之加班費（包括薪資單上所列之加班金額、特別加
    班金額、場次津貼），換言之，被告發給原告之加班費歷年
    來幾乎均有短少之情形。爰請求被告補發短少之加班費，即
    被告應補發原告丙○○94、95、96年度短少之加班費合計
    298,000元、原告乙○○97年度短少之加班費48,085元、原
    告己○○95、96、97年度短少之加班費合計100,988元、原
    告甲○○96、97年度短少之加班費合計39,782元。
    茲原告丙○○、己○○、乙○○因被告以無薪休假為名，片
    面調減勞工薪資，爰依勞動基準法第14條第1項第6款及第2
    項規定，終止勞動契約，並請求給付資遣費，原告丙○○、
    己○○、乙○○、甲○○並於本件訴訟併同請求被告給付短
    少之加班費。為此依勞動法規、兩造間勞動契約請求被告給
    付。並聲明：如主文第1至4項所示。
  (二)對被告答辯之陳述：
  1.原告丙○○、己○○、乙○○係因被告以無薪休假為名，片
    面調減勞工薪資，始依勞動基準法第14條第1項第6款及第2
    項之規定向被告終止勞動契約，並請求給付資遣費，並於提
    起訴訟之同時一併請求給付短少之加班費，並非基於被告給
    付之加班費有所短少。
  2.基於「NO WORK NO PAY」原則，原告係因休無薪假而同意調
    降底薪，被告即不能於發放薪資時再剋扣休假之日薪：被告
    所提出之所謂公司協調會議紀錄，其內容原告從未看過。至
    於被告所提出之所謂原告4人當場所簽紙條，觀其紙條上多
    有問號，如：「底薪？」、「加班時薪？」「加班費？一小
    時多少？」，顯示原告對方案內容並不清楚，被告既未明白
    告知調整後之薪資結構及計算方式，原告對於實施無薪假後
    之勞動薪資條件內容既不清楚，何來同意？原告係因被告實
    施無薪假而同意調降底薪，惟並未同意被告調整薪資後又扣
    日薪，原告直到98年2月10日發放一月份薪水當日，原告始
    發覺被告調降底薪再剋扣休無薪假之日薪，原告即找被告公
    司主管詢問為何薪資如此計算，此為證人傅玉秋所證明，兩
    造既有爭議，勞資雙方何來達成共識獲同意？況且以做4休3
    而言，針對多休假部分縱然不給薪，惟被告於實際發薪時，
    係既降低底薪（已針對多休假部分扣薪）又再扣多休假日數
    的薪資，等於重複扣了兩次，被告實乃違反勞動契約，惡意
    剋扣勞工薪資。至於同意書，則是在被告提出方案以前，原
    告即被要求先簽下並由被告收回，該同意書自不能證明原告
    同意被告後來才提出及決定之方案及其調薪方式。
  3.原告否認有被告所稱之原告自行排下無薪休假後，甚至被告
    請求原告回來上班，原告亦不願意之情形：原告之休假係按
    被告規定依被告提出之休假預排表排休假，並非原告自行排
    定，而且在排休日，若被告通知上班，原告都會配合。而依
    被告所述，在排休日，公司還需請求原告回來上班，顯然可
    證被告之業績並沒有受景氣影響，被告接案量並未減少，所
    謂無薪休假，僅是被告以金融海嘯為藉口，乘機削減員工權
    益之手法，被告之接案量既未顯著短少，則所謂勞資間合意
    「無薪休假」，其適法性即容有爭議。
  4.原告之工資依兩造最初約定即工作細則為「底薪＋獎金＋加
    班＋全勤」，且依勞動基準法第2條第3款規定，任何名目經
    常性給與均屬之，因此加班費、全勤獎金、績效獎金均屬工
    資範圍，於計算資遣費時，均應納入月薪總額中予以計算，
    被告辯稱原告己○○及乙○○之平均工資不應再加進加班費
    計算云云，顯不可採。
  5.關於加班費部分：原告向來並不知被告計算加班費之方式於
    法不合，直到為提起本件訴訟，向律師諮詢後才知，原告從
    未提出異議，係因不知情所致，並非知情而同意。而被告於
    答辯狀中已自承「被告加班費之規定確與勞動基準法之規定
    不符」，自應依法將不足之部分給付原告。且依勞動基準法
    第1條第2項規定可知，勞動基準法之規定乃屬於強制規定，
    又按民法第71條規定，雇主與勞工所訂之勞動條件若有違反
    勞動基準法之規定者，該約定即屬無效。姑不論原告先前並
    不知被告就加班費之計算方式違反勞動基準法之規定，因而
    從未提出異議，縱使原告曾就被告所定之計算方式表示同意
    ，雙方就此所為之合意亦因勞動基準法之強制規定而無效。
    因此被告以原告同意被告就加班費之計算方式且從無異議置
    辯，顯屬無稽無理。而加班費為不及一年之每月定期給付之
    債權，依民法第126條規定，其請求權時效為5年，原告請求
    加班費並未逾請求權時效。
三、被告則以：
  1.民國97年發生了僅次於西元1930年代世界經濟大恐慌之金融
    風暴，被告在此情形下不得已才實施無薪假及排班制、日薪
    制等制度，為的就是讓員工有工作可以做，免於被裁員之苦
    ，被告於98年1月15日開會時，已向員工溝通，取得員工之
    體諒共渡難關，當時員工均有認同，也分別簽下紙條及同意
    書。而被告亦均依照公告之無薪假及排班制、日薪制等方式
    給薪，現原告竟稱被告此舉違法而要求資遣費，實在違反誠
    信原則，且事實上原告應該當時即有意自行出外創業，因此
    在原告自行排下無薪休假後（無薪休假是員工自己排的，並
    非被告強制要求，因此原告所辯被告未受景氣影響，並不實
    在，因為原告本想離職自行創業，原告實在自己排了太多無
    薪假，才會導致被告人手不足），甚至被告請求渠等回來上
    班，原告亦不願意，且原告集體離開公司亦可見原告早有預
    謀。現亦證實原告丙○○因較為聰穎、工作能力較強，已自
    行創業。
  2.由證人傅玉秋之證詞可知，原告早於會議中即已同意被告因
    經濟困難所實施之無薪假等措施，並簽下同意書，原告當初
    係同意被告之措施始簽下同意書，現竟又反悔。
  3.原告自己都坦承98年1月15日開會時所簽紙條，其上多有問
    號，顯示原告對被告所提之方案內容並不清楚，則原告主張
    於98年2月10日發放薪資時，被告違反勞動契約，然被告又
    未違最低工資之規定，則被告到底係違反雙方何種約定？何
    契約？是被告根本沒有違反勞動基準法第14條第1項第6款之
    情形。又原告丙○○、己○○、乙○○根本不知協調後雙方
    間之勞動契約為何，則如何知悉被告有違反勞動基準法第14
    條第1項第6款之情形，如何起算30日之除斥期間。
  4.關於被告己○○及乙○○之平均工資，不應再加入加班費計
    算，被告己○○平均工資僅有45,153元【計算式：（45,110
    ＋43,285＋45,605－500＋46,540－500＋45,415＋45,965）
    /6】；被告乙○○平均工資僅有50,923元【計算式：（49,
    060＋52,965＋50,975＋49,345＋48,130＋55,065 ）/6】（
    小數點以下四捨五入）。
  5.經訴訟代理人與被告溝通後，發現被告加班費之規定確與勞
    動基準法之規定不符，惟因被告乃專業架設音響、燈光、舞
    臺之公司，工作性質特殊，有時員工在現場等待，被告亦會
    幫渠等算加班，而有時演出到凌晨，員工雖不用做事，只是
    在現場等待，被告還是會幫渠等算加班。而從原告至被告公
    司到職日開始，加班費之計算方式即經被告方面加以告知，
    原告亦從無異議，否則不會至今才提告，被告方面很老實地
    將加班時數全部列出，豈知原告事後竟違誠信原則，反來要
    求被告給付不足之加班費，被告人事成本事實上已高達支出
    之百分之40幾，現景氣又不好，負擔實在沈重。退步言之，
    縱認被告果有加班費給付方式與勞動基準法不符之事實，然
    原告當初已接受被告實施之前揭制度，現事後竟又反悔，於
    經過數年後才對被告進行訴訟，顯違誠信原則。被告對於原
    告起訴狀所載加班費之時數不爭執，有問題的是加班費之計
    算方式早經被告方面加以告知原告，原告亦均表示同意且從
    無異議等語資為抗辯，並聲明：(1)原告之訴駁回。(2)如受不
    利判決，願供擔保請准宣告免為假執行。
四、兩造依民事訴訟法第270條之1第1項第3款規定，整理並協議
    簡化爭點如下：
  (一)兩造不爭執之事實：
  1.原告丙○○自93年8月6日起至98年4月2日止（計4年7個月又
    28日）；原告己○○自94年9月29日起至98年4月2日止（計3
    年6個月又5日）、原告乙○○自97年1月1日起至98年4月2日
    止（計1年3個月又2日）均受雇於被告。原告丙○○、己○○、乙○○均係適用勞工退休金條例之退休金制度。
  2.原告甲○○自95年9月22日至98年2月10日受僱於被告。
  3.原告加班時數「依勞動基準法第24條規定計算可得之加班費
    」與「被告實際給付之加班費（包含加班金額、特別加班金
    額、場次津貼）」之差額分別為：原告丙○○部分為298,
    000元（94年度至96年度）；原告己○○部分為100,988元（
    95年度至97年度）；原告乙○○部分為48,085元（97年度）
    ；原告甲○○部分為39,782元（96年度至97年度）。
  4.承上，其中原告己○○、乙○○97年7月1日起至97年12月31
    日止之加班時數「依勞動基準法第24條規定計算可得之加班
    費」與「被告實際給付之加班費（包含加班金額、特別加班
    金額、場次津貼）」之差額分別為：(1)原告己○○部分為
    22,797元；(2)原告乙○○部分為25,131元。
  5.原告之工作型態，被告並無依勞動基準法第84條之1規定報
    請當地主管機關核備。
  6.原告因自98年1月間起開始每月放數日之無薪休假，故平均
    工資計算期間應自97年7月1日起至97年12月31日止。
  7.原告丙○○自97年7月1日起至97年12月31日止之平均工資為
    60,928元。
  8.原告己○○自97年7月1日起至97年12月31日止實際領得之工
    資為270,920元；原告乙○○自97年7月1日起至97年12月31
    日止實際領得之工資為305,540元。
  9.兩造原本約定原告每個月休6天假，休假期間薪資照領。
  10.原告於98年1月15日均有簽立「員工特別事假與無薪休假同
    意書」，該同意書之內容為「本人同意俊音有限公司，自98
    年1月16日至98年12月31日止，公司可依營運狀況實施特別
    事假或無薪休假進行排休。願意共體時艱，排休期間不予給
    薪，絕無異議。」。
  11.原告丙○○、己○○、乙○○之原本薪資情形及98年1月份
    起實際領得之薪資情形：原告丙○○原本之薪資為「月薪」
    加「獎金」共30,000元（17,400元＋12,600元），於98 年1
    月起改為「月薪」24,000元且無「獎金」外，並取消績效獎
    金。原告己○○原本之薪資為「月薪」加「獎金」共28,000
    元（17,400元＋10,600元），於98年1月起改為月薪」22,
    000元且無「獎金」。原告乙○○原本之薪資為「月薪」加
    「獎金」共30,000元（17,400元＋12,600元），於98年1月
    起改為「月薪」24,000元且無「獎金」。原告丙○○、己○○、乙○○98年1月起之上開薪資並有再扣無薪休假以每日
    800元計，此外並取消績效獎金。
  12.原告丙○○、己○○、乙○○原本除薪資以外，可領得誤餐
    之餐費為早餐50元，午、晚餐及宵夜各80元，由領班人員先
    支付，再向被告申請實報實銷，報帳當日現金結清。而自98
    年1月起，一餐縮減為以50元計，並取消早餐之補貼，且分
    別以12時、20時、24.5時做為補貼中餐、晚餐、宵夜之時間
    基準，依上下班打卡時間比對上開時間基準來計算補貼次數
    ，用餐時由每人各自支出，公司於計算次數乘以50元後，列
    入薪資成為伙食津貼。
  13.原告丙○○、己○○、乙○○於98年3月2日依勞動基準法第
    14條第1項第6款規定之事由向被告終止勞動契約，被告於98
    年3月2日收到原告之前開意思表示。
  (二)本件之爭點：
  1.原告得否請求被告給付渠等加班時數「依勞動基準法第24條
    規定計算可得之加班費」與「被告實際給付之加班費（包含
    加班金額、特別加班金額、場次津貼）」之差額？
  2.原告丙○○、己○○、乙○○得否依勞動基準法第14條第1
    項第6款規定終止渠等與被告間之勞動契約？
  (1)原告是否有同意被告調整薪資後又扣日薪及實施無薪假？被
    告是否有「違反勞動契約或勞工法令，致有損害原告權益之
    虞」之情形？
  (2)原告丙○○、己○○、乙○○依勞動基準法第14條第1項第6
    款規定終止契約，是否於知悉其情形之日起30日內為之？
  3.承上，原告丙○○、己○○、乙○○得請求資遣費之金額為
    何？
五、以下針對本件之爭點，敘述本院得心證之理由：
  (一)原告主張：被告前短少發給原告加班費，其中原告丙○○94
    至96年度短少之加班費合計298,000元；原告乙○○97年度
    短少之加班費為48,085元；原告己○○95至97年度短少之加
    班費合計100,988元；原告甲○○96及97年度短少之加班費
    合計39,782元，原告從未提出異議，係因不知情所致，並非
    知情而同意等語。被告則辯稱：被告公司之工作性質特殊，
    有時員工在現場等待，被告亦會將其算入加班，且原告到被
    告公司到職日開始，加班費之計算方式即經被告方面加以告
    知，原告亦從無異議，否則不會至今才提告，則原告請求加
    班費有違誠信原則等語。經查：
  1.按勞動基準法之立法目的在於保障勞工權益，加強勞雇關係
    ，促進社會與經濟發展，而為勞動條件最低標準之規定，故
    於勞工延長工作時間、休假及例假日照常工作者，雇主應依
    勞動基準法第24條規定標準發給延長工作時間之工資及依同
    法第39條規定加倍發給工資，乃屬強制規定，除非有法律明
    文規定，如勞動基準法第84條之1規定之情形，並經中央主
    管機關核定公告之勞工外，勞雇雙方均應遵守。依民法第71
    條規定「法律行為違反強制或禁止之規定者，無效。」，勞
    雇雙方所簽訂之薪資給與辦法違反上開規定，自屬無效，最
    高法院97年臺上字第2505號判決著有明文。而按經中央主管
    機關核定公告下列工作者，得由勞雇雙方另行約定，工作時
    間、例假、休假、女性夜間工作，並報請當地主管機關核備
    ，不受第30條、第32條、第36條、第37條、第49條規定之限
    制。一、監督、管理人員或責任制專業人員。二、監視性或
    間歇性之工作。三、其他性質特殊之工作，勞動基準法第84
    條之1第1項定有明文。是監視性或其他性質特殊工作，其事
    業單位依其事業性質以及勞動態樣，固得與勞工另訂定勞動
    條件，但不得低於勞動基準法所定之最低標準。惟就是否屬
    於監視性或其他性質特殊之工作者，應依勞動基準法第84條
    之1規定，經中央主管機關核定公告；雇主依同條規定與勞
    工所訂立之勞動條件，關於工作時間等事項，必須以書面為
    之，並應參考該法所定之基準，且不得損及勞工之健康及福
    祉，更應報請當地主管機關核備，並非雇主單方或勞雇雙方
    所得任意決定（最高法院97年臺上字第1667號判決參照）。
  2.被告雖辯稱被告公司之工作性質特殊，原告有時只是在現場
    等待，被告亦會為其計算加班，且加班費之計算方式從原告
    進入公司，被告即加以告知，原告從無異議等語，然揆諸前
    開判決意旨，雇主應依勞動基準法第24條規定標準發給延長
    工作時間之工資及依同法第39條規定加倍發給工資，屬強制
    規定，除非有勞動基準法第84條之1規定之情形，並經中央
    主管機關核定公告之勞工外，勞雇雙方均應遵守，勞雇雙方
    所簽訂之薪資給與辦法如違反上開規定，依民法第71條規定
    ，則屬無效，而查，就原告之工作型態，被告並無依勞動基
    準法第84條之1規定報請當地主管機關核備等情，為兩造所
    不爭執，則被告既無依勞動基準法第84條之1規定報請當地
    主管機關核備，被告即應依勞動基準法第24、30條規定標準
    發給延長工作時間之工資，縱原告對被告前給付加班費之計
    算方式從無異議，亦不影響原告請求被告依勞動基準法規定
    標準發給加班費之權利。
  3.被告實際給付予原告之加班費（包含加班金額、特別加班金
    額、場次津貼），少於原告加班時數依勞動基準法第24條規
    定計算可得加班費之差額分別為：原告丙○○94至96年度合
    計298,000元；原告己○○95至97年度合計100,988元；原告
    乙○○97年度為48,085元；原告甲○○96至97年度合計39,
    782元等情，為兩造所不爭執，是原告請求被告給付上開金
    額之加班費，為有理由，應予准許。
  (二)原告丙○○、己○○、乙○○主張：被告於98年1月15日宣
    布，採無薪休假方式，即每週工作4天休3天，惟被告並未清
    楚說明薪資結構，俟98年2月10日發放薪資時，原告丙○○
    、己○○、乙○○才得知被告未經原告同意，片面調減勞工
    薪資，亦即既針對多休假部分扣薪而降低底薪，又再扣多休
    假日數之薪資，等於重複扣了2次，惡意剋扣勞工薪資，損
    害勞工之權益，違反勞動契約，原告丙○○、己○○、乙○○爰於98年3月2日法定期間內，依據勞動基準法第14條第1
    項第6款規定，向被告為終止勞動契約之表示等語。被告則
    辯稱：被告於98年1月15日開會時，員工均已同意，並分別
    簽下紙條及同意書，被告亦係依照公告之無薪假及排班制、
    日薪制等方式給薪等語。經查：
  1.按工資之議定、調整、計算、結算及給付之日期與方法有關
    事項，應於勞動契約約定之，為勞動基準法施行細則第7條
    第3款所明文。亦即工資之調整須由勞雇雙方互為合意調整
    ，始為合法。次按雇主違反勞動契約或勞工法令，致有損害
    勞工權益之虞者，勞工得不經預告終止契約。勞工依前項第
    6款規定終止契約者，應自知悉其情形之日起，30日內為之
    ，勞動基準法第14條第1項第6款、第2項分別定有明文。
  2.被告辯稱採無薪休假方式及調整薪資結構已經原告丙○○、
    己○○、乙○○於98年1月15日同意，並提出原告所簽名之
    無薪休假同意書、原告書立選擇方案之紙條、會議記錄為證
    。原告丙○○、乙○○、己○○固不否認於98年1月15日均
    有參加被告公司會議，且有當場簽立「員工特別事假與無薪
    休假同意書」，然稱當時係其簽完同意書，被告馬上就收回
    ，之後才開始提方案一、方案二討論，而當時被告並未清楚
    說明薪資結構，嗣竟降低底薪，又再扣多休假日數之薪資，
    原告是在本件訴訟中才看到會議記錄之內容。查：
  (1)原告雖有當場簽立「員工特別事假與無薪休假同意書」，然
    證人即被告公司前員工庚○○證稱：「（被證三有休假同意
    書，是何人收回？是會議中或是會議後收回？）我有簽同意
    書，簽完後就馬上收回，在提出方案一、二之前就收回。」
    、「（無薪假同意書，是有向你們說明方案之後才收回的？
    ）還沒有提出方案之前就收回。」等語（見98年8月10日言
    詞辯論筆錄）。證人即被告公司會計傅玉秋證稱「（員工有
    簽無薪假同意書，是否就是同意採取方案二？）公司先表示
    要做薪資的調整，之後才提出無薪假同意書讓員工簽。」、
    「（原告有簽被證三同意書，該同意書是否在原告有瞭解方
    案二調薪的情形後才簽訂的？）公司先告知調薪後才簽訂同
    意書，是在決定方案二之前。」等語（見98年7月22日言詞
    辯論筆錄），足見原告陳稱當時係其簽完同意書，被告馬上
    就收回，之後才開始討論方案一、方案二等情，應堪採信。
    被告於收回前開原告所簽立之無薪休假同意書後，才告知原
    告決定以方案二方式調降薪資，且才開始討論方案二之細節
    ，則原告雖有簽立上開無薪休假同意書，然亦難以此認定原
    告丙○○、己○○、乙○○有同意被告實施無薪休假而扣日
    薪後又以調降底薪且取消獎金方式調降薪資。
  (2)再觀諸原告於98年1月15日所書寫之紙條，其中原告丙○○
    書寫「方案二、底薪＋加班、底薪？加班時薪？」；原告己○○書寫「我要第2方案、底薪：、加班費：？一小時多少
    」；原告乙○○書寫「方案一作5休2」；原告甲○○書寫「
    底薪降低＋全勤＋加班費、做四休三」，則原告於98年1
    月15日雖有選擇方案二，惟其中原告丙○○、己○○又在紙
    條上就其所書寫之底薪、加班時薪、加班費後方打問號，可
    知原告丙○○、己○○、乙○○在選擇方案時，被告並未明
    白告知該方案之底薪、加班費等薪資條件為何，原告丙○○
    、己○○始在紙條上打問號表示疑問。再參以證人傅玉秋證
    稱：「（你說方案二是經過大家共同討論後才決定的，是先
    討論還是先寫紙條決定要採何方案？）方案二與方案一不同
    的地方是採取底薪比較低，但是有加班費。就是先決定大方
    向，再討論細節。」、「（所謂大方向是指什麼？）例如底
    薪高、沒有加班費，或底薪低、有加班費。」、「（原告丙○○、己○○在表決方案的字條上就底薪及加班時薪都有打
    問號，在會議現場主席或原告丙○○、己○○兩位有無就底
    薪、加班時薪的問題提出討論？）有的，當下有說到底薪如
    何定、加班費如何計算，主席有告知底薪的級距、加班費的
    算法，底薪就是採用剛剛我所述的三個級距，加班費就是底
    薪除以208個小時即每個小時的加班費。」（見98年7月22日
    言詞辯論筆錄），足見當時係原告先選擇方案後，兩造才開
    始討論方案之詳細內容，是縱原告有選擇方案二，然於原告
    選擇時，方案二之條件既不明確，即不能以原告有選擇方案
    二即謂兩造就該方案之條件已有達成同意。況原告乙○○係
    書寫「方案一作5休2」，是上開紙條亦無足證明被告與原告
    乙○○間有達成同意。
  (3)證人傅玉秋證稱：「（提示被證二即原告所書寫之紙條，請
    說明該資料為何？）這是我們公司有提供很多方案，讓員工
    選擇要採取何方案，後來大多數的員工選擇方案二，被證二
    就是每位員工寫下其想採取的方案，大多數的員工都是採方
    案二。」、「（大多數員工採方案二、有些員工採方案一，
    公司如何決定？）公司後來決定採方案二，至於有意見的人
    可以當場提出，但是當場沒有人有表示任何意見。」、「（
    是否有提到會如何調整薪資結構？）就是採取方案二的方式
    ，就是調整薪資後再採取無薪假制度。」、「（原告丙○○
    、己○○在表決方案的字條上就底薪及加班時薪都有打問號
    ，在會議現場主席或原告丙○○、己○○兩位有無就底薪、
    加班時薪的問題提出討論？）有的，當下有說到底薪如何定
    、加班費如何計算，主席有告知底薪的級距、加班費的算法
    ，底薪就是採用剛剛我所述的三個級距，加班費就是底薪除
    以208個小時即每個小時的加班費。」、「（主席表示的底
    薪及加班費的計算方式之後，原告丙○○、己○○有無表示
    任何意見？）不清楚。」等語（見98年7月22日言詞辯論筆
    錄）。證人傅玉秋雖證稱公司後來決定採方案二，就是調整
    薪資後再採取無薪假制度，當下主席有告知底薪的級距、加
    班費的算法，至於有意見的人可以當場提出，惟當場沒有人
    表示任何意見，然其又稱對主席表示底薪及加班費之計算方
    式後，不清楚原告丙○○、己○○有無表示任何意見，顯與
    其上開所謂「當場沒有人有表示任何意見」前後矛盾，是證
    人傅玉秋之證詞，亦不足證明兩造對底薪、加班費之計算方
    式有達成共識。
  (4)證人即被告公司前員工庚○○證稱：「（被告有無向你們解
    釋供表決的這兩個方案，底薪如何計算？加班費如何計算？
    ）老闆娘有大概說，但是不清楚，最後說再回去算算看，當
    天只有決定何方案，但是內容沒有說清楚。」、「（當天有
    無再提到休無薪假部分如何計算工資？）好像沒有說，就直
    接叫我們休無薪假，減低薪水、共體時艱。」、「（現場有
    無人反對方案或有無人提出其他方案？）有人提出說三個方
    案均不可行，老闆娘說如果三個方案都不可行的話，有新的
    工作就祝福他。」、「（當日是否有討論到休無薪假、調降
    底薪之後，員工還同意再扣休假的日薪？）沒有討論這個。
    」、「（是否在會議中不容許有其他的方案討論？）是的。
    」、「（你們在討論該方案時，老闆或老闆娘的口氣為何？
    是強硬或軟性的訴求？）嚴肅，強硬。」等語（見98年8月
    10日言詞辯論筆錄），則依證人庚○○之證述可知，被告於
    98年1月15日雖然有決定採方案二，然就該方案二之底薪、
    加班費究為何、休無薪假部分如何計算工資等薪資條件，並
    沒有明白告知員工，且亦不容許員工提出不同於被告之其他
    方案，益徵原告雖有書寫紙條選擇方案，然兩造並未就方案
    之具體薪資條件達成共識。
  (5)被告並自承98年1月15日協調會議記錄係事後才書立的（見
    98年10月28日準備程序筆錄），證人庚○○亦證稱沒有看過
    該份會議記錄（見98年8月10日言詞辯論筆錄），證人傅玉
    秋並證稱該會議記錄是其所製作，製作完成後並無請出席之
    員工簽名，亦無公告（見98年7月22日言詞辯論筆錄），可
    知，該會議記錄僅是證人傅玉秋所製作，並沒有經過出席會
    議之員工對內容加以確認，是該會議記錄雖記載「最終達成
    共識」等語，亦不能證明兩造於當日有就底薪、加班費等薪
    資計算方式達成共識。
  (6)被告於98年1月份起，將原告丙○○原本之薪資為「月薪」
    加「獎金」共30,000元（17,400元＋12,600元）改為「月薪
    」24,000元且無「獎金」外，並取消績效獎金；將原告己○○原本之薪資為「月薪」加「獎金」共28,000元（17,400元
    ＋10,600元）改為「月薪」22,000元且無「獎金」；將原告
    乙○○原本之薪資為「月薪」加「獎金」共30,000元（17,
    400元＋12,600元）改為「月薪」24,000元且無「獎金」，
    上開薪資並再扣無薪休假以每日800元或733元計，此外並取
    消績效獎金。並將原告丙○○、己○○、乙○○原本可領得
    誤餐之餐費為早餐50元，午、晚餐及宵夜各80元，由領班人
    員先支付，再向被告申請實報實銷，報帳當日現金結清，縮
    減為一餐以50元計，並取消早餐之補貼，且分別以12時、20
    時、24.5時做為補貼中餐、晚餐、宵夜之時間基準，依上下
    班打卡時間比對上開時間基準來計算補貼次數，用餐時由每
    人各自支出，公司於計算次數乘以50元後，列入薪資成為伙
    食津貼等情，為兩造所不爭。則兩造於98年1月15日會議中
    既就原告之薪資條件未達成共識，被告於98年1月份起即片
    面調降原告丙○○、己○○、乙○○之薪資，核屬勞動基準
    法第14條第1項第6款規定雇主違反勞動契約及前揭勞工法令
    ，致有損害原告丙○○、己○○、乙○○權益之情形。
  3.原告98年1月份之薪資係於98年2月10日領取，業經證人傅玉
    秋證述在卷（見98年7月22日言詞辯論筆錄），復為兩造所
    不爭。另原告丙○○、己○○、乙○○於98年3月2日依勞動
    基準法第14條第1項第6款規定之事由向被告終止勞動契約，
    被告於98年3月2日收到原告之前開意思表示等情，亦為兩造
    所不爭執。兩造既於98年1月15日未就原告之薪資條件達成
    共識，被告係片面調整原告之薪資，則原告丙○○、己○○
    、乙○○稱其係於98年2月10日領取98年度1月份薪資時，始
    知悉被調降底薪又再扣無薪假之日薪等情，應堪認定。原告
    丙○○、己○○、乙○○既係於98年2月10日知悉其情形，
    旋於98年3月2日依勞動基準法第14條第1項第6款規定向被告
    終止契約，即無逾同條第2項應自知悉其情形之日起30日內
    為之之規定。
  (三)原告主張被告應給付原告丙○○之資遣費為139,627元；原
    告己○○之資遣費為85,668元；原告乙○○資遣費為34,445
    元等語。被告則辯稱於計算原告己○○及乙○○之資遣費時
    ，不應計入加班費計算等語。經查：
  1.按勞工適用本條例之退休金制度者，適用本條例後之工作年
    資，於勞動契約依勞動基準法第14條規定終止時，其資遣費
    由雇主按其工作年資，每滿1年發給2分之1個月之平均工資
    ，未滿1年者，以比例計給；最高以發給6個月平均工資為限
    ，不適用勞動基準法第17條之規定，為勞工退休金條例第12
    條第1項所明定。所稱「以比例計給」於未滿一年之畸零工
    作年資，以其實際工作日數分月、日比例計算（行政院勞工
    委員會94年9月7日勞動4字第0940048956號參照）。而平均
    工資係謂計算事由發生之當日前6個月內所得工資總額除以
    該期間之總日數所得之金額，為勞動基準法第2條第4款所明
    文。由於勞動基準法暨施行細則對於「一個月平均工資」並
    無定義，該法第2條第4款雖有「平均工資」定義，惟係屬「
    日平均工資」之意，惟因計算事由發生之當日前6個月之總
    日數，由於大月小月不同，分別為181天至184天，而非180
    天，平均每月之日數應為30.17天至30.67天而非30天，故一
    律以30天計算，將使勞工應得之資遣費、退休金、職業災害
    補償費減少，故改以「日平均工資」乘以計算期間每月之平
    均日數為計算標準，等於以勞工退休前6個月工資總額直接
    除以6，較為簡易、準確及合理（行政院勞工委員會83年4月
    9日臺83勞動二字第25564號函參照）。
  2.查，原告丙○○、己○○、乙○○均係適用勞工退休金條例
    之退休金制度；原告丙○○受雇於被告之年資為4年7個月又
    28日；原告己○○為3年6個月又5日；原告乙○○為1年3個
    月又2日；原告因自98年1月間起開始每月放數日之無薪休假
    ，故平均工資計算期間應自97年7月1日起至97年12月31日止
    等情，為兩造所不爭執。
  3.被告雖辯稱於計算原告己○○及乙○○之資遣費時，不應計
    入加班費計算等語。然原告之薪資依被告公司員工在職工作
    細則第53點規定「薪資算法：底薪＋獎金＋加班＋全勤」，
    即包括加班費，且勞動基準法第2條第3款規定：「工資係謂
    勞工因工作而獲得之報酬；包括工資、薪金及按計時、計日
    、計月、計件以現金或實物等方式給付之獎金、津貼及其他
    任何名義之經常性給與均屬之」，是加班費應屬工資範圍，
    於計算資遣費時，應納入月薪總額予以計算。而原告請求被
    告給付其短少發予原告之原告加班時數「依勞動基準法第24
    條規定計算可得之加班費」與「被告實際給付之加班費」之
    差額，為有理由，已如前述，又其中被告短發原告己○○、
    乙○○97年7月1日起至97年12月31日止之加班時數「依勞動
    基準法第24條規定計算可得之加班費」與「被告實際給付之
    加班費（包含加班金額、特別加班金額、場次津貼）」之差
    額就原告己○○部分為22,797元；原告乙○○部分為25,131
    元等情，亦為兩造所不爭執。是原告己○○及乙○○自97年
    7月1日起至97年12月31日止之平均工資，均應加入該部分之
    加班費。
  4.原告丙○○自97年7月1日起至97年12月31日止之平均工資為
    60,928元；原告己○○自97年7月1日起至97年12月31日止實
    際領得之工資為270,920元；原告乙○○自97年7月1日起至
    97年12月31日止實際領得之工資為305,540元等情，為兩造
    所不爭執。則原告己○○自97年7月1日起至97年12月31日止
    之平均工資為48,953元【計算式：（270,920＋22,797）/6
    ＝48,953】；原告乙○○自97年7月1日起至97年12月31日止
    之平均工資為55,112元【計算式：（305,540元＋25,131）
    /6＝55,112 】（小數點以下四捨五入）。
  5.綜上，原告丙○○請求被告給付資遣費139,627元【計算式
    ：60,928×（4＋7/12）×1/2＝139,627】；原告己○○請
    求被告給付資遣費85,668元【計算式：48,953×（3＋6/12
    ）×1/2＝85,668】；原告乙○○請求被告給付資遣費34,
    445元【計算式：55,112×（1＋3/12）×1/2＝34,445】，
    均為有理由。
六、綜上所述，原告依勞動法規、兩造間勞動契約，提起本件訴
    訟，其中原告丙○○請求被告給付加班費298,000元及資遣
    費139,627元，合計437,627元；原告己○○請求被告給付加
    班費100,988元及資遣費85,668元，合計186,656元；原告乙○○請求被告給付加班費48,085元及資遣費34,445元，合計
    82,530元；原告甲○○請求被告給付加班費39,782元，均為
    有理由。又兩造同意本件利息起算日以原告準備書狀五繕本
    送達被告翌日即98年9月23日起算（見98年10月28日準備程
    序筆錄），從而原告請求：(一)被告應給付原告丙○○437,
    627 元，及自98年9月23日起至清償日止，按年息百分之5計
    算之利息。(二)被告應給付原告己○○186,656元，及自98年9
    月23日起至清償日止，按年息百分之5計算之利息。(三)被告
    應給付原告乙○○82,530元，及自98年9月23日起至清償日
    止，按年息百分之5計算之利息。(四)被告應給付原告甲○○
    39,782元，及自98年9月23日起至清償日止，按年息百分之5
    計算之利息，均為有理由，均應准許。
七、本件事證已臻明確，兩造其餘攻擊、防禦方法及所提出之各
    項證據資料，核與判決結果不生影響，爰不逐一論述，附此
    敘明。
八、據上論結，原告之訴為有理由，依民事訴訟法第78條，判決
    如主文。
中    華    民    國    98    年    12    月    4     日
                  民事第三庭    審判長法  官  許秀芬
                                      法  官  林慧貞
                                      法  官  黃佳琪
正本係照原本作成。
如對本判決上訴，須於判決送達後20日內向本院提出上訴狀。
中    華    民    國    98    年    12    月    4     日
                                      書記官


司法院資訊處製作；財團法人民間司法改革基金會備份。
